臺北高等行政法院判決　　　　　　　　　　　　　　九十一年度訴字第五一四一號
　　　　　　　　　　　　　　　.
　　原　　　告　美商‧美國安泰人壽保險股份有限公司台灣分公司
　　代　表　人　甲○○
　　訴訟代理人　袁震天律師
　　複　代理人　洪婷芸律師
　　被　　　告　財政部臺北市國稅局
　　代　表　人　張盛和（局長）
　　訴訟代理人　乙○○
右當事人間因營利事業所得稅事件，原告不服財政部中華民國九十一年十月十五日台
財訴字第０九一００四六六六三號訴願決定，提起行政訴訟。本院判決如左：
　　主  　　文
訴願決定及原處分均撤銷。
訴訟費用由被告負擔。
　　事  　　實
一、事實概要：原告八十八年度營利事業所得稅結算申報，原列報尚未抵繳之扣繳稅
    款新台幣（下同）一八四、六四二、七六三元，經被告初查以其中買回債券之前
    手債券利息扣繳稅款二九、０一八、三七五元，為前手所有，乃否准前手債券利
    息扣繳稅款二九、０一八、三七五元抵繳應納稅額，核定尚未抵繳之扣繳稅款為
    一五五、六二四、三八八元。原告不服，申經復查結果，除獲准追認尚未抵繳之
    扣繳稅款二、九四０、０八五元外，其餘駁回；變更核定尚未抵繳之扣繳稅款為
    一五八、五六四、四七三元。原告仍表不服，提起訴願，亦遭決定駁回，遂向本
    院提起行政訴訟。
二、兩造聲明：
　(一)原告聲明：
　　1.訴願決定、復查決定暨原處分均撤銷。
　　2.訴訟費用由被告負擔。
　(二)被告聲明：
　　1.駁回原告之訴。
　　2.訴訟費用由原告負擔。
三、兩造爭點：原告前手債券利息扣繳稅款是否可抵減原告該年度之應納稅額？
　(一)原告主張之理由：
　　1.按「說明：二、本債票無論曾否轉讓，均應由付息機構，以付息時之持票人為
　　　納稅義務人（記名式者為最後記名之人）就全部利息一次扣繳所得稅；並根據
　　　持票人之身分證明，依法填報扣繳憑單。納稅義務人為中華民國居住之個人或
　　　營利事業者，應將該項利息所得，依法合併當年度所得申報所得稅。」、「營
　　　利事業或個人買賣國內發行之公債、公司債及金融債頭，買受人若為營利事業
　　　，可由該事業按債券持有期間，依債券之面值及利率計算『利息收入』，如其
　　　係於兩付息日間購入債券並於取息前出售者，則以售價減除其購進該債券之價
　　　格及依上述算之利算之利息收入後之餘額作為其證券交易損益。買受人若為個
　　　人，因個人一般多未設帳，應一律以其兌領之利息金額併入其當期綜合所得稅
　　　課徵。」，分別為財政部六十四年九月四日台財稅第三六四四０號函釋（以下
　　　簡稱六十四年函釋）及七十五年七月十六日台財稅第七五四一四一六號函釋（
      以下簡稱七十五年函釋）在案。
　　2.次按本於量能課稅原則及所得稅法之規定，無論前手為個人或營利事業，僅就
　　　所取得之利息所得負有納稅義務。個人前手取得前手息之時間、地點、對象均
　　　與後手取得後手息不同，為兩個不同之法律事實，是個人前手既於債券交易時
　　　已自後手取得前手息，縱現金收付制仍有所得之實現，個人前手實不因未參加
　　　領息而免除就前手息繳納稅款之義務，結算申報時亦應將前手息列入全年所得
　　　額。如個人前手未依法申報，稅捐稽徵機關本於其權責，得加以調查，並依法
　　　核定補徵，然實務上，稅捐稽徵機關對此卻怠於作為，個人前手未繳納前手息
　　　利息所得稅實肇因於此，與後手於兩付息日間向個人前手買入債券之行為無涉
　　　。後手無論為個人或營利事業，付息機構均依財政部六十四年函釋，就全部利
　　　息一次扣繳所得稅，則營利事業前手既依權責發生制而應將前手息納入全年所
　　　得額繳納稅款，若不准許後手將所負擔之前手息扣繳稅款用以抵繳其應納稅額
　　　，將致使稅捐稽徵機關有對於前手息扣繳稅款重覆課稅之情事發生，實與法有
　　　違。個人為後手時，依財政部七十五年函釋，應一律以其兌領之利息金額併入
　　　其當期綜合所得稅課徵，個人後手因此須負擔「前手息全部稅款」，較本件情
　　　形，原告只負擔「前手息扣繳稅款」，稅捐負擔更加沈重，無怪乎個人會於領
　　　息日前將債券轉讓於營利事業，以避免不合理之稅捐負擔。是財政部對於債券
　　　利息之稅捐稽徵作成之上開二函釋，形成相同經濟活動，截然不同之租稅負擔
　　　，與稅法最基本之量能課稅原則，已大相違背。
　　3.又按「按人民有依法律納稅之義務，為憲法第十九條所明定，所謂依法律納稅
　　　，兼指納稅及免稅之範圍，均應依法律之明文。．．．」，亦經司法院釋字第
      二一０號解釋理由書明文在案。是原告僅就所得稅法規定範圍內之利息所得負
      有納稅義務，本件前手息之納稅義務人為前手，為兩造所不爭執，應繳納前手
      息部份稅款者，為前手而非身為後手之原告。原告依財政部七十五年函釋，僅
      就持有期間計算利息收入，結算申報時僅申報後手息未包括前手息，並無任何
      違誤。前手息扣繳稅款依法本應由前手負擔，且應自前手所得中扣取，惟目前
      實務債券利息稅捐稽徵方式卻係由後手負擔其無納稅義務之前手息扣繳稅款，
      為解決不合理稅捐狀態，原告及被告均係將前手息扣繳稅款用以抵繳，行之多
      年，而被告亦肯認此作法，形成慣例。
　　4.再按「本法稱納稅義務人，係指依本法規定，應申報或繳納所得稅之人。」、
　　　「前條各類所得稅款，其扣繳義務人及納稅義務人如左：一、．．．二、薪資
　　　、利息、．．．納稅義務人為取得所得者。」、「納稅義務人應於每年二月二
　　　十日起至三月底止，填具結算申報書，向該管稽徵機關，申報其上一年度內構
　　　成綜合所得總額或營利事業收入總額之項目及數額，以及有關減免、扣除之事
　　　實，並應依其全年應納稅額減除暫繳稅額及尚未抵繳之扣繳稅額，計算其應納
　　　之結算稅額，於申報前自行繳納。．．．」、「納稅義務人每年結算申報所得
　　　額經核定後，稽徵機關應就納稅義務人全年應納稅額，減除暫繳稅額、未抵繳
　　　之扣繳稅額、可扣抵稅額及申報自行繳納稅額後之餘額，填發繳款書，通知納
　　　稅義務人繳納。但．．．」，行為時所得稅法第七條第四項、第八十九條第一
　　　項第二款、第七十一條、第一百條前段分別定有明文。依文義解釋，雖僅有納
　　　稅義務人始有上開條文之適用，然並無法據此推導出「非納稅義務人不得將扣
　　　繳稅款用以抵繳應納稅額」之結論。原告並非系爭前手息之實際債券利息所得
　　　之人，為兩造所不爭執，是依據現行相關租稅法令及稅法建制之量能課稅原則
　　　、租稅公平等原則，原告本應非前手息之納稅義務人。故利息所得者應由扣繳
　　　義務人於給付時扣取稅款，並將所扣取稅款向國庫繳納。又依所得稅法第七十
　　　一條第一項前段、第九十九條及第一百條規定，扣繳稅款於結算申報時當可用
　　　以抵繳應納稅款，此為義務權利相互關連之規定，當不容許割裂予以適用。
　  5.另按「扣繳義務人依本法第九十四條將溢扣之款退還納稅義務人者，可向該管
      稽徵機關申請退還或就其同年度應扣繳稅款內留抵之。如已屆年度結束，應向
　　　該管稽徵機關辦理退還手續。」，所得稅法施行細則第九十六條定有明文。核
　　　諸本條規定，扣繳義務人於繳納稅款予稅捐稽徵機關後，若將溢扣之款項退還
　　　納稅義務人，則其可將已繳納予稅捐稽徵機關之稅款用以抵繳其應納稅額。而
　　　扣繳義務人對於其繳納予稽徵機關之稅款，並非納稅義務人，卻得以抵繳。如
　　　此運作之結果，與本件被告原先准許原告得將前手息扣繳稅款用以抵繳應納稅
　　　額相同，均可使其無納稅義務卻繳納予稅捐稽徵機關之稅款，經由抵繳之方式
　　　，使其額外之稅捐負擔得以消弭。所得稅法制定之目的，除係基於稅捐法律主
　　　義，對所得稅之課稅要件明文規定外，更係為確保人民無需負擔所得稅法規定
　　　範圍以外之稅款。準此，所得稅法施行細則第九十六條雖僅係授權命令，然其
　　　並未逾越母法所得稅法授權之範圍，其合憲性洵屬無疑，被告所謂「得抵繳扣
      繳稅款者，僅以負申報義務者為限」之主張，顯已誤解所得稅法關於扣繳制度
      之建制，自無足採。
　　6.查付息機構付息時，給付予原告為全部利息，所扣繳者亦係全部利息之稅款，
　　　核諸原告於交易時既已先墊付予前手其持有期間之利息（前手息），是原告實
　　　際上所取得者僅有其自身持有期間之利息（後手息）。然目前債權交易實務上
　　　，原告並未於交易同時先向前手扣取前手息扣繳稅款，則平衡原告合理之經濟
　　　上負擔，付息機構付息時實不應向原告扣取前手息扣繳稅款，而應給付原告前
　　　手持有期間之全額利息，否則導致原告非前手息之納稅義務人，卻須負擔前手
　　　息扣繳稅款之不合理情事。現行對於債券利息之稅捐稽徵方式，乃係按財政部
　　　六十四年函釋規定運作，而後手實際上僅取得其持有期間之債券利息，依據所
　　　得稅法建制之量能課稅原則及租稅公平原則，後手僅對於自己所取得之利息部
　　　份有納稅義務，財政部六十四年函釋不區分債券領息人是否係於兩付息日間中
　　　途買入債券，一律以付息時債票持有人為對象，就全部利息一次扣繳所得稅，
　　　導致後手未取得前手持有期間之利息，卻須負擔前手息扣繳稅款，惟基於簡化
　　　稽徵作業及扣繳手續，依財政部六十四年函釋，付息機構未先扣除後手已先墊
　　　付予前手之利息，再以其淨值辦理扣繳及填列扣繳憑單，然此已使後手負擔其
      無納稅義務之前手息扣繳稅款。付息機構依財政部六十四年函釋，於原告持票
      領息時，就全部利息一次扣繳所得稅，因原告於債券交易過程中，依法本不得
      自前手之成交價金及前手息中扣取前手息扣繳稅款，致使原告實際負擔其無納
      稅義務之前手息扣繳稅款，對於原告而言，此乃為「溢扣之稅款」，原告自有
      權選擇以抵繳或請求返還之方式，使該溢扣之稅款獲致合理之處理，否則，國
      家對於人民徵收人民所無需負擔之稅捐，係對於人民財產權之嚴重侵害。而對
      於前手而言，前手既實際取得前手息，依法則應主動申報利息所得，如符合扣
      繳稅款抵繳應納稅款之規定者，即可抵繳稅款，不以是否取得扣繳憑單為要件
      ，惟此在扣繳稅款為前手所負擔之前提下，始具合理性，否則無異於由非實際
      享有所得人，代替實際享有所得人繳納稅款，自與實質課稅原則不合，而本件
      因前手實際上未負擔前手息扣繳稅款，前手自無將之用以抵繳其應納稅款之理
      。
　(二)被告答辯之理由：
    1.按「納稅義務人應於每年二月二十日起至三月底止，填具結算申報書，向該管
      稽徵機關，申報其上一年度內構成綜合所得總額或營利事業收入總額之項目及
      數額，以及有關減免、扣除之事實，並應依其全年應納稅額減除暫繳稅額、尚
      未抵繳之扣繳稅額及可扣抵稅額，計算其應納之結算稅額，於申報前自行繳納
      。．．．」、「納稅義務人於繳納暫繳稅款時，得憑扣繳憑單抵繳，如不足額
      ，另以現金補足，如超過暫繳稅款數額時，其超過之數，留抵本年度結算稅額
      ，」，為行為時所得稅法第七十一條第一項及第九十九條所明定。又「．．．
      債票無論曾否轉讓，均應由付息機構，以付息時之持票人為納稅義務人（記名
      式者為最後記名之人）就全部利息一次扣繳所得稅；並根據持票人之身分證明
      ，依法填報扣繳憑單。納稅義務人為中華民國居住之個人或營利事業者，應將
      該項利息所得，依法合併當年度所得申報所得稅。」、「營利事業或個人買賣
      國內發行之公債、公司債及金融債券，買受人若為營利事業，可由該事業按債
      券持有期間，債券之面值及利率計算之『利息收入』，如其係於兩付息日間購
      入債券並於取息前出售者，則以售價減除其購進該債券之價格及依上述計算之
      利息收入後之餘額作為其證券交易損益。買受人若為個人，因個人一般多未設
      帳，應一律以其兌領之利息金額併入其當期綜合所得稅課徵。」，復分別經財
      政部六十四年函釋及七十五年函釋有案。
    2.本件原告八十八年度營利事業所得稅結算申報，原列報尚未抵繳之扣繳稅款一
      八四、六四二、七六三元。經被告初查以原告係依財政部七十五年函釋，按債
      券持有期間，依債券之面值及利率計算利息收入，亦即係扣除前手之利息所得
      後，以餘額列報原告利息收入；惟於申報扣繳稅款時，卻將含前手利息之扣繳
      稅款亦併同申報。被告乃將系爭原告之前手利息扣繳稅款部分二九、０一八、
      三七五元，否准認列抵繳原告之應納稅額，核定原告尚未抵繳之扣繳稅款為一
      五五、六二四、三八八元。原告不服，主張債券買賣採除息交易，已代墊前手
      利息之扣繳稅款，現行稅法並未禁止取具扣繳憑單申報抵繳替交易前手墊付之
      扣繳稅款。原核定前手利息之扣繳稅款不得扣抵應納稅額，並視為購進債券之
      成本，與交易實質實未相合云云，申經被告復查決定略以，經查所得稅法第七
      十一條第一項及第九十九條雖分別規定：納稅義務人得以暫繳及扣繳稅款抵繳
      結算申報之應納稅額，惟亦限定應以自行繳納之稅款始有其適用。此由所得稅
      法第七十一條、第九十九條及第一百條，其每一條文均以「納稅義務人」為開
      頭，同法第七條第四項規定：「本法稱納稅義務人，係指依本法規定，應申報
      或繳納所得稅之人」，及同法第八十九條第一項第二款規定：利息所得扣繳稅
      款之納稅義務人為取得所得者等已明文規定。亦即應將所得申報、繳納所得稅
      ，為承擔納稅義務者，始有以扣繳稅款抵繳應納稅額之適用，倘所得未納入申
      報，焉有扣繳稅款之抵繳退補，此觀諸所得稅法第七十一條第二項規定：「中
      華民國境內居住之個人全年綜合所得總額不超過當年度規定免稅額及標準扣除
      額之合計數，得免辦結算申報。但申請退還扣繳稅款及可扣抵稅額者，仍應辦
      理申報。」自明。又前揭財政部函釋雖核示營利事業買賣公債，可按持有期間
      計算利息收入，並未規範營利事業於兩付息日間買回公債，按持有期間計算利
      息收入，即得以全期扣繳稅款抵繳其申報應納稅額。本件原告於利息兌領日前
      買回公債，前手兌領之利息及系爭之扣繳稅款均為前手所有。系爭前手兌領之
      利息，依規定既不列為原告之利息收入，且原告亦未列入申報，即該前手利息
      收入之納稅義務人並非原告。原告既非為實際納稅義務人，縱扣繳憑單係以原
      告名義開立，然系爭扣繳稅款非其負擔及繳納，依前開所得稅法規定及實質課
      稅原則，自不得以之抵繳當年度營利事業所得稅之應納稅額。況公法上之租稅
      扣抵權，非得以私經濟交易而移轉，訴稱有權將系爭扣繳稅款抵繳應納稅額等
      情，核無足採。是被告將系爭前手利息之扣繳稅款，否准原告抵繳本期應納稅
      額，並以系爭前手利息扣繳稅款為原告購進債券之成本，相對調減證券交易所
      得，核與首揭所得稅法規定，並無不合。惟另依據會計師簽證報告第八頁所載
      原告有附賣回債券所含之後手息二九、四００、八五一元，依扣繳率百分之十
      換算債券後手利息扣繳稅款為二、九四０、０八五元，自應視為尚未抵繳之扣
      繳稅款，應予追認，復查決定乃變更核定原告本年度尚未抵繳之扣繳稅款為一
      五八、五六四、四七三元；揆諸首揭規定，核無不妥。
    3.茲原告仍執前詞爭執，訴稱略以債券買賣採除息交易，買入債券於兩兌息期間
      內購入時，將自上次付息日至成交日間原屬賣方所有之利息併同成交價金支付
      於賣方，故後手買方支付應屬前手賣方之利息收入，乃為代墊性質，非屬購進
      債券成本。所得稅法第七十一條第一項、第九十九條及第一百條，均無明文規
      定，扣繳稅款應為所得所有者之扣繳稅款，始得以之抵繳所得所有者之應納稅
      額或申請退稅。今將領息日前買入債券成為最後持券人所被扣繳之稅款，部分
      視為扣繳他人之所得稅款，否准抵繳應納稅額，有加重納稅義務人稅負等情，
      資為爭議。
    4.案經財政部訴願決定，以一般公債、公司債、金融債券等因載有約定之利率，
      債券持有人依民法第六十九條、第七十條規定，對於此項約定利息按權利存續
      期間之日數，取得其法定孳息。此項利息未獲付支付前，如將債券移轉，依同
      法第二百九十五條前段規定，推定其隨同原本移轉於受讓人，形式上雖由後手
      即原告向付息機構領取，惟於債券移轉時，已由後手為期前清償，代為墊付與
      前手。此觀財團法人中華民國證券櫃檯買賣中心證券商營業處所買賣有價證券
      業務規則第五十一條第一項規定「債券之買賣均採除息交易。其迄給付結算日
      止賣方應得之利息，由買方併同成交價金支付賣方。」即明。故後手即原告雖
      依財政部六十四年函釋持有付息機構開立以其為納稅義務人之扣繳憑單，但其
      實際並非該利息之取得人，其僅係向付息機構取回其先代墊之利息金額而已，
      此亦何以財政部七十五年函釋准予後手即原告得以按其自己實際持有期間，依
      債券之面額及利率計算利息所得之原因。原告向付息機構領取之前手利息部分
      ，因原告非該期間之債券持有人，自無法取得該期間之孳息，雖原告與前手利
      用債券買賣使原告成為利息之兌領人，並因財政部首揭六十四年函釋，使原告
      成為扣繳憑單上該利息之納稅義務人；然前手利息為所得稅法第十四條第一項
      第四類規定之應稅所得，並非減、免稅所得，亦非所得稅法第十七條規定之扣
      除額，原告既為扣繳憑單所列之納稅義務人，並有該利息所得，本應申報該利
      息所得，惟因其實際上就該部分並無所得，故財政部七十五年函釋，乃基於實
      質課稅之精神，准原告僅就其實際持有期間之利息收入申報利息所得，故原告
      並未申報前手利息部分，此為原告所不爭執者。依所得稅法第七十一條第一項
      規定，有所得即應依法課稅，反之，無所得亦未繳納稅款，即不應有抵繳稅款
      或申請退稅情事。原告既未將前手利息併入其所得稅申報納稅，而該前手利息
      並非減、免稅所得，亦非法定扣除額，則基於權利義務相對之原則，其以原告
      名義之扣繳稅款，自亦不得用以抵繳其應納稅額或申請退還，亦即扣繳稅款與
      抵繳應納稅額之條件，並非完全相同。又原告於買回債券時，雖有墊付前手利
      息之事實，惟係因債券買賣之約定所致，而公法上租稅權利義務係屬公法強制
      規定，非可由當事人任意轉讓行政法院（現改制為最高行政法院）五十八年判
      字第五一七號、六十六年判字第四一八號判例可資參照，故扣繳前手利息之稅
      款，應由真正利息所得人利用，不得因當事人間之約定，而改由他人即原告用
      以抵繳其應納稅額或申請退還。至於第三人取得利息所得部分，是否得抵繳應
      納稅額，核與納稅義務人無關，縱令事實上係由納稅義務人代繳稅款，並不能
      因此變更公法上納稅義務之主體。是該扣繳稅款係對前手利息之真正取得者為
      扣繳，被告不准原告用以抵繳其應納稅額或申請退還，並無不合。況原告既知
      營利事業因為有設帳，債券利息收入可依持有期間列帳申報之法理，對於持有
      期間之前手利息扣繳稅款卻又主張應全額抵繳應納稅額，其說詞顯係互相矛盾
      。又被告將系爭否准認列之扣繳稅款，同額轉列為債券成本項下核認，已顧及
      原告買入之實際支付成本，且亦符合所得稅法第二十四條揭示之收入成本及配
      合原則，自無違誤，並經財政部訴願決定持與被告相同之論見，駁回其訴願，
      亦無不合。茲原告仍執前詞爭議，實難認為有理由。
　　理  　　由
一、本件原告八十八年度營利事業所得稅結算申報，原告列報尚未抵繳之扣繳稅額一
    八四、六四二、七六三元，被告初查結果，以其中前手債券利息扣繳稅款二九、
    ０一八、三七五元為前手所有，非屬原告所得之扣繳稅款，乃否准抵減，嗣於復
    查階段追認尚未抵繳之扣繳稅款二、九四０、０八五元，其餘仍否准抵減，有原
    告八十八年度營利事業所得稅結算申報書等附於原處分卷可稽。惟查：
  1.第以租稅法所重視者，應為足以表徵納稅能力之經濟事實，而非其外觀之法律行
    為，故在解釋適用稅法時，所應根據者為經濟事實，不僅止於形式上之公平，應
    就實質上經濟利益之享受者予以課稅，始符實質課稅及公平課稅之原則。查系爭
    債券附條件買回之交易，原告形式上出售債券予客戶，並不考慮該債券之票面利
    息及市價，僅協議於一段期間以約定利率（非票面利率）計算之本利和，向客戶
    買回債券；而「債券實體」則交由賣方特約之金融機構代為保管，由該金融機構
    出具「債券存摺」辦理交割。在法律形式上，雖與一般買（賣）斷交易相同，唯
    一差異在於另有「買回」之約定，此有被告提出之證券交易範例、債券附條件買
    賣總契約、債券存摺等件影本附卷足憑。然就經濟事實而言，判斷系爭債券附條
    件買回交易為「融資」或「買賣」行為，應依其交易實質為準，不得拘泥於書面
    契約所用之辭句。凡投資債券之買賣雙方，其與債券本身有關之報酬與風險，諸
    如債券票面利息之歸屬，利率波動之風險等，倘未發生由賣方移轉於買方之效果
    ，則不生「買賣」之實質，而係以債券作為擔保之「融資」行為；即買方融資予
    賣方，賣方則支付融資利息予買方（中華民國會計研究發展基金會八十年十月二
    十九日（八０）基秘字第一四四號函參照）。本件原告從事系爭債券附條件買回
    交易，如前所述，債券之報酬與風險並未移轉於買方，其經濟事實為「融資」行
    為。則原告所得除按債券票面利率計算持有期間之利息收入外，如有因融資交易
    所賺取票面利率與約定利率間之利息差額，即應核實認列利息所得，予以課稅。
    被告所舉財政部七十五年七月十六日台財稅第七五四一四一六號函釋，既謂：「
    營利事業或個人『買賣』國內發行之公債、公司債及金融債券，買受人若為營利
    事業，可由該事業按債券持有期間，依債券之面值及利率計算『利息收入』，．
    ．．。」，係就債券單純買賣而為立論。對於系爭債券附條件買回交易，其具融
    資性質者，應無適用之餘地。本件原處分囿於上開函釋，僅就原告持有債券期間
    之利息收入核定所得，對於原告上述實質上之所得未予究明，尚非符合實質課稅
    原則之本旨。
  2.按「憲法第十九條規定人民有依法律納稅之義務，固係指人民有依據法律所定之
    納稅主體、稅目、稅率、納稅方法及納稅期間等項而負納稅義務之意，然課人民
    以繳納租稅之法律，於適用時，該法律所定之事項若權利義務相關連者，本於法
    律適用之整體性及權利義務之平衡性，當不得任意割裂適用。」，業經司法院大
    法官會議釋字第三八五號解釋在案。又「納稅義務人有左列各類所得者，應由扣
    繳義務人於給付時，依規定之扣繳率或扣繳辦法，扣取稅款，並依第九十二條規
    定繳納之︰一、．．．二、機關、團體、事業或執行業務者所給付之薪資、利息
    、．．．。」，為行為時所得稅法第八十八條所明定。故利息所得者，應由扣繳
    義務人於給付時，扣取稅款，並將所扣稅款向國庫繳納；又依同法第七十一條第
    一項前段、第九十九條及第一百條之規定，扣繳稅款於結算申報時當可用以抵繳
    應納稅額；此為義務與權利相互關連之規定，不容割裂適用。另財政部六十四年
    九月四日台財稅第三六四四０號函釋：「主旨：中央政府建設公債甲種債票之利
    息，應由付息機構於付息時，按照所得稅法第八十八條、第八十九條、第九十二
    條及各類所得扣繳率表等規定，扣繳利息所得稅款，並以付息時債票持有人為納
    稅義務人，向稽徵機關填報扣繳憑單，並依同法第九十四條規定，將扣繳憑單填
    送納稅義務人。說明：二、本債票無論曾否轉讓，均應由付息機構，以付息時之
    持票人為納稅義務人（記名式者為最後記名之人）就全部利息一次扣繳所得稅；
    並根據持票人之身分證明，依法填報扣繳憑單。納稅義務人為中華民國居住之個
    人或營利事業，應將該項利息所得，依法合併當年度所得申報所得稅。」。本件
    原告為系爭債券付息時之持票人，因上開財政部六十四年九月四日台財稅第三六
    四四０號函釋，遭強制課以系爭全部利息扣繳稅款之義務，既依法律之形式；而
    於結算申報時，被告竟主張原告雖被扣繳系爭稅款但非實際納稅義務人，否准扣
    繳稅款抵繳應納稅額之權利，反採經濟之事實。對於同一系爭所得，權利義務相
    關連之事項，而為不同認定，並均以不利於原告者為其準據，顯然割裂適用法律
    ，揆之前開司法院第三八五號解釋及說明，即有可議。
  3.又按「涉及租稅事項之法律，其解釋應本於租稅法律主義之精神，依各該法律之
    立法目的，衡酌經濟上之意義及實質課稅之公平原則為之。」，復經司法院大法
    官會議釋字第四二０號解釋在案。上開解釋固然肯定實質課稅原則在稅法之適用
    ，但亦闡明在適用上仍應嚴守租稅法律主義。又「納稅義務人應於每年二月二十
    日起至三月底止，填具結算申報書，向該管稽徵機關，申報其上一年度內構成綜
    合所得總額或營利事業收入總額之項目及數額，以及有關減免、扣除之事實，並
    應依其全年應納稅額減除暫繳稅額、尚未抵繳之扣繳稅額及可扣抵稅額，計算其
    應納之結算稅額，於申報前自行繳納。但短期票券利息所得之扣繳稅款，不得減
    除。」，為行為時所得稅法第七十一條第一項所明定（現行法於同條項但書增列
    ：「營利事業獲配股利總額或盈餘總額所含之可扣抵稅額」，不得減除）。故扣
    繳之稅款，除所得稅法第七十一條第一項但書所列舉或法律別有規定者外，可於
    結算申報時，抵繳應納稅額。是則本於租稅法律主義之精神，扣繳稅款既為公法
    上明定納稅義務人之租稅抵稅權，除法律別有規定外，自不得以實質課稅為由，
    否准納稅義務人抵繳應納稅額。本件原告從事系爭債券附條件買回之交易，為付
    息時之債票持有人，依前開財政部六十四年九月四日台財稅第三六四四０號函謂
    ：「．．．應由付息機構於付息時，按照所得稅法第八十八條、第八十九條、第
    九十二條．．．扣繳利息所得稅款，並以付息時債票持有人為『納稅義務人』」
    ，既已肯認原告為所得稅法第八十八條規定之納稅義務人，即非營利事業所得稅
    查核準則第九十條第三款所指「扣繳他人之所得稅款」者。況所得稅法又無除外
    規定，自應可用以抵繳應納稅款；乃被告以實質課稅為由，否定原告為實際納稅
    義務人，進而否准其租稅抵稅權，顯然添加法律所無之限制，違反租稅法律主義
    ，自非適法。
    綜上所述，本件被告所為處分殊有違誤，訴願決定未察而予以維持，自有可議，
    原告聲明求為撤銷原處分及訴願決定，即無不合，應予准許，著由被告另為適法
    之處分。至兩造其餘實體上之主張即無庸審酌，附此敘明。
二、據上論結，本件原告之訴為有理由，爰依行政訴訟法第九十八條第三項前段，判
    決如主文。
中　　　華　　　民　　　國　　九十三　　年　　　一　　 月　 　十五　　　日
                          臺 北 高 等 行 政 法 院   第 三 庭
                                         審 判 長   法    官　鄭忠仁
                                                    法    官　侯東昇
                                                    法    官　林育如
右為正本係正原本作成。
如不服本判決，應於送達後二十日內，向本院提出上訴狀並表明上訴理由，如於本判
決宣示後送達前提起上訴者，應於判決送達後二十日內補提上訴理由書（須按他造人
數附繕本）。
中　　　華　　　民　　　國　　九十三　　年　　　一　　 月　 　十五　　　日
                                                    書 記 官  林如冰
